臺灣高雄地方法院民事判決　　　　　　　93年度訴字第2666號
原　　　告　遠傳電信股份有限公司
法定代理人　甲○○
原　　　告　和信電訊股份有限公司
法定代理人　甲○○
上二人共同　蘇精哲律師
訴訟代理人　徐建光律師
　　　　　　李汶哲律師
被　　　告　岡山藍波大樓管理委員會
法定代理人　乙○○
訴訟代理人　陳旻沂律師
複代理人　　吳艾黎律師
上列當事人間損害賠償事件，經本院於民國94年10月14日言詞辯
論終結，判決如下：
    主      文
原告之訴及假執行之聲請均駁回。
訴訟費用由原告負擔。
    事實及理由
一、原告主張：原告遠傳電信股份有限公司（下稱遠傳公司）及
    和信電信股份有限公司（下稱和信公司）分別於民國88年 5
    月及92年4 月與被告就其大廈頂樓簽定行動電話基地台不動
    產租賃契約（下稱系爭契約），約定原告遠傳公司自88 年5
    月1 日起租期3 期每期5 年，期滿自動續約，租金為每年新
    台幣（下同）180,000 元，原告和信公司則自92年6 月12日
    起租期1 期每期5 年，期滿自動續約，租金為每月16,500元
    ，第2 年起每年租金增加500 元，原告並即依約而分別於被
    告大廈頂樓架設編號D3112 、35026 號2 座基地台，詎被告
    於系爭契約之有效存續期間內，竟突於93年6 月25日函告原
    告要求拆除該大廈頂樓之一切通訊設備，並擅自於同年7 月
    30日分別發函原告為終止系爭契約之意思表示，且於同年10
    月3 日即將上開2 座基地台斷電迄今，致原告該區之通信業
    務因之中斷而受有損失，被告自應就其未依約保持合於約定
    使用收益狀態之租賃物負損害賠償責任，而原告自遭被告斷
    電時起迄至同年11月3 日止至少分別受有546,501 元及1,52
    0,635 元之通信業務費損失，為此爰依債務不履行請求被告
    分別給付原告遠傳公司546,501 元、原告和信公司1,520,63
    5 元，及均自起訴狀繕本送達之翌日起至清償日止按週年利
    率5%計算之利息，並願供擔保請准宣告假執行。
二、被告則以：伊固與原告分別簽訂系爭契約，惟因於公寓大廈
    樓頂平台設置無線電基地台等類似強波發射行為者，應經頂
    層區分所有權人同意，此業為92年12月31日新修正公布之公
    寓大廈管理條例第33條第2 款所明定，而原告遠傳公司之租
    約雖自93年5 月1 日起自動續約5 年，然因本件設立基地台
    時均未得頂層區分所有權人之同意，且伊之大樓住戶及鄰居
    亦均已簽名連署同意撤除基地台，是系爭契約得自動續約之
    約定顯已限制區分所有權人之同意權而有失公平，依民法第
    247 條之1 規定應屬無效，且並因違反上開公寓大廈管理條
    例之強制禁止規定亦為無效，而此契約成立後所發生之情事
    變更（法令變更）事由並非伊所得預料，伊據以終止契約自
    有不可歸責之原因而無須擔負賠償責任，而原告和信公司與
    伊簽訂之租約第9 條第3 款業已約明「租賃期間如遇住戶反
    對架設基地台並提出會議記錄及區分所有權人50% 以上反對
    之簽名記錄，要求終止契約時，乙方（即原告）不得異議」
    等語，今伊之大樓住戶及鄰居既均已簽名連署要求撤除基地
    台，伊並亦召開臨時委員會決議要求撤除基地台，則伊函知
    原告終止系爭契約自屬有據，原告請求賠償並無理由等語為
    辯，並聲明求為判決：駁回原告之訴及假執行之聲請，如受
    不利之判決，願供擔保請准免為假執行之宣告。
三、兩造不爭執之事項：
  (一)、原告遠傳公司及和信公司分別於88年5 月6 日、92年4 月
      與被告簽定行動電話基地台不動產租賃契約，約定原告遠
      傳公司自88 年5月1 日起租期3 期每期5 年，期滿自動續
      約，租金為每年180,000 元，原告和信公司則自92年6 月
      12日起租期1 期每期5 年，期滿自動續約，租金為每月16
      ,500 元 ，第2 年起每年租金增加500 元，原告並即於被
      告大廈頂樓分別架設編號D 3112、35026 號2 座基地台，
      被告嗣於93年7 月30日分別發函予原告為終止系爭契約之
      意思表示，並於同年10月3 日將上開2 座基地台斷電迄今
      。
  (二)、被告大樓頂層之區分所有權人並不同意原告於頂層架設基
      地台，被告所提出卷附之住戶簽名連署書及鄰居簽名連署
      書為真正。
  (三)、原告目前尚未於被告大樓之區域附近架設其他基地台。
  (四)、原告遠傳公司GSM900MHZ 之客戶可透過泛亞電信股份有限
      公司之漫遊機制達到通話目的。
四、本院就兩造必要之爭點判斷如下：
  (一)、被告終止與原告遠傳公司之租約是否合法？
      按「區分所有權人會議之決議，未經依下列各款事項辦理
      者，不生效力：二、公寓大廈外牆面、樓頂平臺，設置廣
      物、無線電台基地台等類似強波發射設備或其他類似之行
      為，設置於屋頂者，應經頂層區分所有權人同意；設置其
      他樓層者，應經該樓層區分所有權人同意。該層住戶，並
      得參加區分所有權人會議陳述意見。」、「管理委員會會
      議決議之內容不得違反本條例、規約或區分所有權人會議
      決議。」、「第一類電信事業或公設專用電信設置機關因
      無線電通信工程之需要，得有償使用私有建築物，設置無
      線電臺。但以不妨礙原有建築物安全為限。前項使用之建
      築物如為公寓大廈，應取得公寓大廈管理委員會之同意。
      其未設管理委員會者，應經區分所有權人會議之同意，不
      適用公寓大廈管理條例第八條第一項之規定。」，新修正
      公布之公寓大廈管理條例第33條第2 項、第37條及電信法
      第33條第2 、3 項分別定有明文。本件原告主張依法律不
      溯及既往原則，新修正公布之公寓大廈管理條例並不能適
      用於之前即已有效成立之系爭契約，且依電信法第33條第
      2 項之規定，若因無線電信工程需要在不妨礙原有建築物
      之安全之情況下，該建物屋頂所有權人負有提供使用之義
      務，而此為公寓大廈管理條例之特別法自應優先適用，且
      本件並無客觀事實變動之情事變更事由，被告終止契約顯
      不合法云云，惟查，被告與原告遠傳公司之租約係自88年
      5 月1 日起以5 年為1 期共計3 期且期滿自動續約之方式
      為之，而被告大樓頂層之區分所有權人並不同意原告於頂
      層架設基地台已如前述，是系爭契約自簽訂後迄於93年 4
      月30日止，其第1 期租期即告屆滿，而其第2 期租約雖因
      自動續約而續予為之，然其本質上仍屬一沿用原租賃條件
      之契約更新而非原約，則系爭契約自第2 期之93年5 月 1
      日起即已為一新租約而非原約，上開於92年12月31日新修
      正公布之公寓大廈管理條例第33條第2 項之規定依法雖不
      得溯及既往，然對此成立在其後之新租約自仍有適用餘地
      ，而公寓大廈管理條例第33條第2 項制定之目的在於公寓
      大廈如欲在外牆面、樓頂平臺設置廣告物、無線電台基地
      台等類似強波發射設備或其他類似之行為時，應經該頂層
      或設置樓層之區分所有權人同意，以保護各該利害關係樓
      層之區分所有權人，避免其他樓層事不關己之區分所有權
      人以多數決之方式強行通過在公寓大廈之外牆面、樓頂平
      臺設置廣告物、無線電台基地台等類似強波發射設備，以
      侵害該頂層或設置樓層之區分所有權人之權益，故其應屬
      強行法規，被告先前所為之決議內容於此後自不得違反上
      開規定，今被告既未得其頂層區分所有權人之同意，其與
      原告遠傳公司自93年5 月1 日後所為之新租約自已因違反
      公寓大廈管理條例第33條第2 項之強行規定而應屬無效至
      明。至電信法第33條僅係規定第一類電信事業得不受公寓
      大廈管理條例第8 條第1 項之限制而得於經管理委員會或
      區分所有權人之同意後，於公寓大廈周圍上下、外牆面、
      樓頂平台等為變更構造、使用目的、設置廣告物或其他類
      似之行為，惟其並未規定建物之頂樓區分所有權人於無線
      電信工程需要時即當然有須為同意而提供使用之義務，此
      亦無排除頂層區分所有權人行使其同意權之權利之意，故
      上開電信法與公寓大廈管理條例第33條第2 項之規定彼此
      間並無特別法優於普通法之關係，原告遠傳公司上開主張
      並無理由。
  (二)、被告終止與原告和信公司之租約是否合法？
      按「解釋意思表示，應探求當事人之真意，不得拘泥於所
      用之辭句。」，民法第98條定有明文。本件原告和信公司
      固主張系爭租約須同時提出區分所有權人之會議記錄及50
      % 區分所有權人之反對簽名紀錄始得終止，而被告並未依
      法召開區分所有權人會議，亦無決議記錄，其終止顯非適
      法云云，惟系爭契約第9條第3項前段業約定「租賃期間如
      遇住戶反對架設基地台並提出會議記錄及區分所有權人50
      % 以上反對之簽名記錄，要求終止契約時，乙方（即原告
      ）不得異議。」等語，而被告住戶共計115 戶，連署簽名
      反對設立基地台者則有75戶業已逾區分所有權人50% 以上
      ，且被告並於93年6 月14日召開臨時委員會議而決議要求
      原告撤除基地台等情，此有連署書、臨時委員會會議決議
      記錄等件在卷可稽，並為原告所不爭執，且原告亦自承上
      開契約條款之目的係在防止因少數人決議而遭擅自終止租
      約等語（卷附第151 頁），是區分所有權人會議依法既為
      該大廈之最高意思決定機關，而管理委員會之決議依法亦
      不得違反區分所有權人會議之決議，且除特殊事項外，依
      公寓大廈管理條例第29條之規定，其決議亦多以區分所有
      權人過半數及其區分所有權比例合計過半數之出席，以出
      席人數過半數及其區分所有權比例占出席人數區分所有權
      合計過半數之同意行之，而上開契約條文約定之區分所有
      權人50% 以上反對之簽名記錄，已符合區分所有權人會議
      決議之法定人數，其性質事實上已等同於區分所有權人會
      議之決議，且因其有書面為憑，更較實際召開之會議中有
      可能因計算人數之出入或因委託書之具備與否而影響其有
      權表決之人數等情況更為精準，故若謂「會議記錄」亦應
      指區分所有權人會議之記錄，此與50% 以上之反對簽名記
      錄即屬重覆而有畫蛇添足之感，是審酌兩造立約時之真意
      及實際上區分所有權人會議之運作情況，系爭契約所謂之
      會議記錄應指執行機關之管理委員會之決議記錄即為已足
      ，如此上開契約所定應提出區分所有權人50 %以上反對之
      簽名記錄之約定始可達原告所謂防止遭少數人決議終止之
      目的。今被告既已依約提出管理委員會之會議記錄及區分
      所有權人50% 以上反對之簽名記錄，並於93年7 月30日發
      函原告和信公司終止系爭租約，其終止自為合法，原告上
      開主張並無理由。
    綜上，被告之頂層區分所有權人自始並未同意原告得架設基
    地台，被告與原告遠傳公司自93年5 月1 日起所更新之新租
    約，自因違反92年12月31日所新修正公布之公寓大廈管理條
    例第33條第2 項之規定而屬無效，而被告已依約提出管理委
    員會之會議記錄及區分所有權人50% 以上反對之簽名記錄，
    其據之終止與原告和信公司之租約自屬有據，則系爭租約既
    為無效或經合法終止，被告已無提供租賃物予原告使用之義
    務，縱原告因基地台遭斷電而受有損害，被告對之亦無庸擔
    負任何損害賠償之責，從而原告主張被告債務不履行而各應
    給付原告遠傳公司546,501 元、原告和信公司1,520,635 元
    ，及均自起訴狀繕本送達之翌日起至清償日止按週年利率5%
    計算之利息為無理由，依法應予駁回，而原告之訴既經駁回
    ，其假執行之聲請即失所附，而應併予駁回。
五、本件判決之基礎已臻明確，兩造其餘攻擊防禦方法及舉證，
    核與判決無影響，爰不另一一論述，併此敘明。
六、據上論結，本件原告之訴為無理由，依民事訴訟法第78條，
    判決如主文。
中　　華　　民　　國　　94　　年　　11　　月　　4　　日
                  民事第五庭審判長法  官  黃宏欽
                                  法  官  王雅苑
                                  法　官　郭宜芳
正本係照原本作成。
如不服本判決，應於送達後20日內，向本院提出上訴狀並表明上
訴理由，如於本判決宣示後送達前提起上訴者，應於判決送達後
10日內補提上訴理由書（須附繕本）。
中　　華　　民　　國　　94　　年　　11　　月　　7　　日
                                  書記官　劉法萱
